臺灣高雄地方法院刑事判決　　　　　　　 96年度易字第308號
公　訴　人　臺灣高雄地方法院檢察署檢察官
被　　　告　丙○○
　　　　　　乙○○
上列被告等因頂替案件，經檢察官提起公訴（95年度偵字第2249
5 號、95年度偵字第25304 號），本院判決如下：
    主  文
丙○○、乙○○均無罪。
    事  實  及  理  由
一、公訴意旨略以：被告丙○○明知于祥庚（已經檢察官另為不
    起訴處分）於民國95年8 月27日下午9 時30分許，無照駕駛
    車牌號碼ZQ-7208 號自小客車，在高雄市○○區○○路、青
    年路口與車牌號碼VA-2717 號自小客車發生擦撞，竟基於藏
    匿犯人使之隱匿犯意，以電話聯絡方式教唆有駕駛執照之被
    告乙○○於警處理上開交通事故時，出面頂替于祥庚。嗣被
    告乙○○遂基於頂替犯人之犯意，而於同日下午10時35分許
    ，於警製作交通事故談話紀錄表時，向承辦警員供稱其係駕
    車肇事之人而頂替于祥庚，因認被告乙○○係犯刑法第 164
    條第2 項之頂替罪嫌，被告丙○○係犯刑法第29條第2 項、
    第164 條第2 項之教唆頂替罪嫌等語。
二、按犯罪事實應依證據認定之，無證據不得推定犯罪事實；不
    能證明被告犯罪者，應諭知無罪之判決，刑事訴訟法第 154
    條第2 項及第301 條第1 項前段分別定有明文。又刑事訴訟
    法上所謂認定犯罪事實之證據，係指足以認定被告確有犯罪
    行為之積極證據而言，該項證據自須適合於被告犯罪事實之
    認定，始得採為斷罪資料；事實之認定，應憑證據，如未能
    發現相當證據，或證據不足以證明，自不能以推測或擬制之
    方法，以為裁判基礎，最高法院29年上字第3105號、40年台
    上字第86號分別著有判例。次按藏匿犯人或依法逮捕拘禁之
    脫逃人或使之隱避者，處2 年以下有期徒刑、拘役或500 元
    以下罰金。意圖犯前項之罪而頂替者，亦同，刑法第164 條
    第1 、2 項分別定有明文。又刑法上之藏匿犯人罪，係指對
    於已經犯罪之人而為藏匿或使之隱避者而言；而刑法第 164
    條第1 項所稱犯人，係指犯刑罰法令之人，最高法院29年上
    字第3105號、40年台上字第86號亦分別著有判例。是若所藏
    匿或使之隱避之人係違反道路交通管理處罰條例之相關規定
    則，僅係一般交通違規事件，並非觸犯刑罰法令，亦非依法
    逮捕拘禁之脫逃人，則縱令意圖藏匿或使之隱避而頂替之，
    亦不能以刑法第164 條第2 項之罪責相繩。
三、公訴意旨認被告丙○○、乙○○涉有上開罪嫌，無非係以被
    告2 人之供述、證人于祥庚及在場員警楊真聰之證述，及高
    雄市政府警察局交通大隊交通事故談話紀錄表1 份等證據為
    其論據。是本件之爭點厥為被告2 人所欲藏匿或使之隱避而
    頂替之于祥庚是否為犯人或依法逮捕拘禁之脫逃人，經查：
  (一)訊據被告2 人於警詢、偵查及本院審理時對於渠等明知於上
    開時、地發生交通事故之肇事者為于祥庚，因于祥庚無駕駛
    執照，乃由被告丙○○教唆被告乙○○頂替于祥庚為本件交
    通事故之肇事者，並由乙○○製作談話紀錄表等情均坦承不
    諱，核與證人即本件車禍肇事者于祥庚及證人即處理員警楊
    真聰證述之情節相符（見警卷第4 至6 頁，偵卷第22至23頁
    ），且有高雄市政府警察局交通大隊交通事故談話紀錄表、
    交通事故報告、道路交通事故現場圖各1 份及現場照片4 張
    （見警卷第17頁，偵卷第25至30頁）在卷足參，此部分之事
    實應堪認定，合先敘明。
  (二)另證人即本件車禍肇事者于祥庚於警詢時證述稱：肇事後對
    方隨即逃離現場，對方車牌號碼係VA-2717 號等語（見警卷
    第4 頁背面），核與證人即現場目擊證人孫耀銘證述：車牌
    號碼VA-2717 號之車輛肇事後未停加速沿海邊路向北逃逸等
    情節相符（見警卷第21頁之談話紀錄表），足認與于祥庚發
    生交通事故之車輛為車牌號碼VA-2717 號之車輛，而該VA-2
    717 號車牌已於本件案發前之95年8 月14日晚上8 時失竊等
    情，亦經員警莊雅棠於警詢中供述屬實（見警詢筆錄第6 頁
    背面），且有車號查詢汽車車籍資料1 紙在卷足參，則該肇
    事者既已逃逸不明，而肇事車輛之車牌亦係早已失竊之車牌
    ，本院自無從得知于祥庚外之另一肇事者為何人，從而，本
    院亦無法認定與于祥庚發生車禍之肇事者是否受有傷害，自
    難認于祥庚涉犯刑法第185 條之4 之駕駛動力交通工具而致
    人死傷逃逸罪嫌及同法第284 條第1 前段之過失傷害罪嫌，
    另因于祥庚於案發時並未留置現場等候警員處理，則本院亦
    查無證據證明于祥庚係飲酒後駕車，自亦不能以刑法第 185
    條之3 飲酒後致不能安全駕駛而駕駛動力交通工具罪嫌相繩
    。此外，亦查無其他積極證據足資證明于祥庚係犯刑罰法令
    之人或依法逮捕拘禁之脫逃人，應認于祥庚並非刑法第 164
    條第1 項所稱犯人或依法逮捕拘禁之脫逃人，則于祥庚應僅
    係違反道路交通管理處罰條例第21條之1 第1 項關於無駕駛
    執照駕車之規定，僅係一般交通違規事件，則依首開法條及
    最高法院判例意旨，被告丙○○雖教唆被告乙○○意圖藏匿
    或使之隱避而頂替于祥庚，亦不能以刑法第164 條第2 項之
    罪責相繩。
四、綜上所述，被告丙○○、乙○○雖坦承由丙○○教唆乙○○
    頂替于祥庚為交通事故肇事者，惟因公訴人所舉之證據並無
    法證明于祥庚係刑法第164 條第1 項所稱之犯人或依法逮捕
    拘禁之脫逃人，則被告2 人自不構成刑法第164 條第2 項之
    意圖藏匿犯人或依法逮捕拘禁之脫逃人或使之隱避而頂替罪
    。此外，本院復查無其他積極證據足認被告2 人有何公訴人
    所指之頂替犯行，揆諸首揭法條及判例意旨，既不能證明被
    告犯罪，即應為無罪之諭知，以昭審慎。
據上論斷，應依刑事訴訟法第301 條第1 項，判決如主文。
本案經檢察官甲○○到庭執行職務。
中　　華　　民　　國　　96　　年　　4 　　月　　26　　日
                  鳳山刑事第一庭審判長法　官  黃三友
                                      法　官  林芳華
                                      法  官  陳盈吉
以上正本證明與原本無異。
如不服本判決，應於收受送達後10日內向本院提出上訴書狀。
中　　華　　民　　國　　96　　年　　4 　　月　　26　　日
 　　　　　　　　　　　　　　　       書記官  吳俊達
